【裁判字號】    91,勞訴,72
【裁判日期】    920728
【裁判案由】    給付工資
【裁判全文】
臺灣板橋地方法院民事判決  九十一年度勞訴字第七二號
    原      告  丁○○
    訴訟代理人  陳增機律師
    被      告  統聯汽車客運股份有限公司
    法定代理人  甲○○
    訴訟代理人  乙○○
                丙○○
右當事人間請求給付工資事件，本院判決如左：
    主      文
原告之訴及其假執行之聲請均駁回。
訴訟費用由原告負擔。
    事      實
甲、原告方面：
  一、聲明：
      (一)被告應給付原告新台幣（下同）八十一萬八千三百七十六元，及自本件起訴
        狀繕本送達被告之翌日起至清償日止，按年息百分之五計算之利息。
      (二)本件願供擔保請准宣告假執行。
  二、陳述：
      (一)緣原告自民國（下同）七十九年二月間起自八十六年四月間受僱於被告公司
        擔任大客車之駕駛職務，其中自八十三年六月至八十五年八月間，被告計應
        給付原告前段延長工時工資為三十七萬一千一百七十七元，後段延長工時工
        資為六十二萬八千七百九十八元，合計為九十九萬九千九百七十五元，而被
        告僅付前段延長工時工資六萬七千二百四十九元，後段延長工時工資一十一
        萬四千三百五十元，合計為十八萬一千五百九十九元，計欠原告八十一萬八
        千三百七十六元並未給付（其數據均詳如附表及薪資總表、週薪報表等如起
        訴狀證件共一二八張影本可稽），蓋因被告就實際之前、後延長工時，只以
        本俸為計算之基準，而未依勞動基準法第二條第三款工資定義之全部工資，
        合起來計算平日工資，及依勞動基準法第二十四條第一、二款之規定計算前
        、後段發之延長工資，故而提起本件訴訟。
      (二)附表計算之說明：
        以八十三年六月份觀之，該月薪資總表（證件第一號）工作日及逾時工作日
        計有十七日，加起來共有一二九七五工作總時（分），每日工作除均超過八
        小時即四八○分（8×60=480）外，且超過十小時即六００分，故前段逾時
        （分）二小時即一二○分者有十七日，即二０四０分（120×17=2040），而
        後段則為二七七五分  (12975-(480X17)-2040=2775)，而被告僅以本俸為計
        算基準，計前段以1.13元分俸 (406.5÷8÷60×4÷3=1.13)乘以前段工二○
        四○分而只付二三○五元（2040×1.13=230），後段以一．四二元分俸（40
        6.5÷8÷60×5÷3=1.42）乘以後段工時二七七五分，而只付三九四○元（2
        775×1.42=3940），應屬無理。而原告則依勞基法第二條第三款工資之定義
        ，實際該日因工作而獲得之報酬，即除工作日之本俸外，再加上每日以點數
        計付功績獎金、以日計付安全服務旅費、等屬勞基法第二條第三款之經常性
        受給付之平日工資，合計該月份工作日之本俸十七日共六九一一元，十七日
        功績點數共四三八．三六點，乘每點五十元為二一九一八元工資，安全服務
        十七日加起來共八五○○元，合計工作十七日之實際工資共三七三二九元，
        則前段逾時工作工資應為一二四四二元（37329÷17÷8÷60×4÷3×2040=
        12442），後段逾時工作工資應為二一一五七元（37329÷17÷8÷60×5÷3
        ×2775=20057），應屬有理。其他八十三年七月至八十五年八月份之計算均
        與此相同，詳如本狀附表。
      (三)查原告擔任被告公司駕駛，除本俸以週薪二千八百四十六元計每日為四○六
        ．五元外開車日給付之工資，計尚有１．工作功績獎金，此為被告依其需求
        設計以與每日工作時間無關之點數，每點五十元計付，雖名之為獎金，但實
        為以開車即有之經常性給與工資。２．安全服務旅費，即以每日開車服務安
        全即給與五百元或六百元，按此雖名之為旅費，但實際原告均在車上連續開
        車，並無舟車、住宿之費用可言，三餐本就自理，而實為司機安全駕駛、無
        超速（車內裝有測速器）無睡意談話，開車保持安全距離、無違反交通規則
        （公司隨時派員隨車監看）等之對價，故屬原告平日開車，被告即經常性給
        付一定金額之工資。以上二項之經常性給付，即屬勞動基準法第二條第三款
        所規定「因工作而獲得之報酬，包括工資及計日、計件（計點）以現金給付
        之獎金、津貼及任何名義之經常性給與」，應均屬工資。故計算延長工時工
        資自應本俸、功績獎金、安全服務旅費加起來算平日工資，做為計算延長工
        時工資之基準，被告只以本俸為計算之基準，應屬無理。
      (四)按勞工每日正常工作時間不得超過八小時；雇主延長勞工工作時間者，其延
        長工作時間之工資依：(1)延長工作時在二小時以內者，按平日每小時工資加
        給三分之一以上。(2)再延長工作時間在二小時以內者，按平日每小時工資額
        加給三分之二以上。勞動基準法第三十條第一項、第二十四條第一款、分別
        定有明文。是審核加班費基數，應以上開勞動基準法規定之「平日每小時工
        資」為計算標準，不得拘泥於雇主所支付之各項給與名目。而所謂工資，係
        指勞工因工作而獲得之報酬：包括工資、薪金及按計時、計日、計月、計件
        以現金或實物等方式給付獎金、津貼及其他任何名義之經常性給與均屬之，
        亦為同法第二條第三款所明定。次按勞動基準法第一條第二項規定，雇主與
        勞工所訂勞動條件，不得低於本法所定之最低標準，即勞動契約或工作規則
        ，如違反強制或禁止規定，低於勞動基準法之規定，即屬無效。經查，被告
        公司為經營旅客運送業務，係勞動基準法第三條所稱之「運輸、倉儲、通信
        」業，為勞動基準法適用之行業，復為被告所不爭執。次查，依原告提出為
        被告不爭執之薪資表，其內容包括本俸、功績獎金、安全服務旅費等項目、
        均需要受僱人之工作方能獲得，應屬受僱人因工作所獲得之報酬，則被告以
        本俸為計算基準，顯低於勞動基準法所定之最低標準，即違反勞動基準法之
        強制規定，應屬無效。又加班費之支付，係被告公司單方之給付行為，應依
        勞動基準法之規定予以支付，故無論原告曾否異議或是否明示或默示同意，
        均無礙於原告得依勞動基準法所定之最低標準主張權利。
      (五)對被告之答辯，反駁如左：
        (1)原告對被告並無同意短付延長工時工資之默示意思表示及約定：
          被告不明為發給工資，故意以獎金、旅、加給等名義發給，而僅以本俸計
          付延長工時工資，以逃避依法應加起來計算之全部給付，此實屬欺騙、違
          反誠信之方法，且與勞動基準法之規定不符，原告殊無同意其短付之可能
          。又因短付之本身非原告所願，且屬非法，故原告無同意可言，原告為飯
          碗長期無異議受領，係屬單純沈默行為，此本在一般社會誠信上、客觀上
          及經驗上均無生此欺負人之「默示一致」同意短付意思及約定可言。
        (2)原告並無與被告訂立書面勞動契約：
          被告於八十六年四月所自訂僅以本俸計算及短算工時之「統聯公司駕駛員
          新資核算辦法」與原告本訟無關，原告並無不道，且並無與之有該約定，
          況被告自訂之該辦法係於八十六年四月所訂，與本件訴請自八十三年六月
          至八十五年 八月止之延長工時工資，係屬無關。
        (3)功績獎金為平日工資，非延長工時工資：
          1.查以點數乘五十元計算之「功績獎金」，因並非按延長之前、後段以平
            日工資加三分之一、三分之二計付者，故係屬司機平日之工資，並非加
            班費，亦非一時性之獎金，係勞動基準法第二條第三款之因工作而經常
            獲得之工資，並不因被告稱之為獎金而受影響，此與恩惠性無關，因所
            謂﹁恩惠﹂為無條件之賞賜，須工作始獲得者，當不屬之。此並經最高
            法院以八十九年台上第一九二○號判決，判認屬駕駛工作之對價，為經
            常性者，不可以「獎金」名目，即謂非工資。
          2.點數係被告依其需求而設計之點數，點數與工時無關，故非延長工時之
            工資。被告指為延長工時工資係屬無據及無理者。
          3.況按被告當時（八十七年十二月以前）已一直有「逾時津貼」之加班費
            之給付，僅按本俸計付，固係短付，但既一直有該自認為加班費之給付
            ，按經驗法則及論理法則觀之，當足證被告當時對以點數乘五十元計付
            之「功績獎金」，並不認為是「逾時津貼」之加班費給付。被告當時確
            沒有以「功績獎金」當做加班費之意思。蓋否則加起來稱「逾時津貼」
            就好，何稱「功績獎金」？況該四字依文理法則觀之，亦無任何付加班
            費之意思，其之薪資核算辦法在「功績獎金」上之定義，亦載明係視駕
            駛員每期對公司合理貢獻之程度給予勉（勵），故「功績獎金」並非延
            長工時工資，即加班費，係因視工作之成績，而經常獲得之以「獎金」
            為名義之平日工資，此乃甚明。
          4.至被告於八十八年一月後，將本就不是加班費之「功績獎金」更名為「
            延長工時加給」（本件僅至八十五年八月，原告已離職），嗣訟再主張
            係昔「逾時津貼」及「功績獎金」二者合併為一加班費給付，當屬無理
            。因「功績獎金」本就非加班費，其僅係按點數乘五十元計算，並非按
            延長之前、後段工時以平日工資加三分之一、三分之二計付者，今連前
            之「逾時津貼」（一小部份加班費）亦無，則被告於八十八年一月起並
            無付加班費，此乃甚明。至將明知為不實之事項，即明知非加班費之「
            功績獎金」事項，更名記入薪資總表之「延長工時加給」帳中，當屬違
            反商業會計法第七十一條第一款「以明知為不實之事項，而記入帳冊」
            罪，可處五年以下有期徒刑。此乃犯罪行為，當不能為其犯罪名目所惑
            ，而誤認之。
          5.再以被告之「薪給核算辦法」、「薪給辦法」、「各站各線獎金津貼速
            算表」、「路線對照表」等如證件一觀之，依點數所給付之「功績獎金
            」及嗣將「功績獎金」改為「延長工時工資」均非延長工時工資，係平
            日工資。謹說明如左：
            Ａ按被告之「薪資核算辦法」有關「功績獎金」之定義，載明「視駕駛
              員每期對公司合理貢獻之程度給予勉勵，故此為駕駛員因工作而以獎
              金名義經常獲得之日工資之性質，並非依法付加班費之性質，實乃至
              明。
            Ｂ又依「薪資核算辦法」功績獎金將每週一到週日訂定以特殊之功績點
              數，週六、日為一．五點，週一、五為一．二五，週二、三、四為一
              點，再依被告路線表所載之功績點數，如台北到高雄為一一．七五點
              ，然後兩相乘，即「時期特殊點」乘上「線路點」，即為駕駛員之功
              績點數，然後按累績點數至一定數目時，每點乘以五十元，即為功績
              獎金，按此均未見被告有何以實際延長工時，依法計算延長工資之情
              形，且如未多日累積至一定點數，尚有不付或少付，並不全以五十元
              計付，按此更與延長工時工資係以每日延長工時以平日工資，按前、
              後加付者不同；又從線路之功績點數觀之，亦僅可見路線如較長，則
              點數稍多，並非以實際延長工時，計以一定之點數為設計，故此僅為
              平日工資之設計性質者，又參以如證件二路線對照表，台北到高雄之
              十一．七五點，其設計之工時為二九○分，亦為合法每天八小時之四
              八○分內者，雖設計名之為「延長工時基數」，但實亦僅為平日工資
              之設計性質者，與實際延長工時、加班工資之依法給付，兩者亦屬無
              關者。至前述之時期特殊功績點數，更與延長工時無關，僅因週六、
              週日客人較多、生意好、車載重、較辛苦、較有貢獻，故乘以一．五
              倍時期點數，其他週二、三、四則不加倍數點，此自與實際延長工時
              無關，因實際較為塞車工時長係每日上下班時間，或道路臨時施工、
              車禍等，此與週六週日無關，此乃甚明。
          6.查以另統聯公司司機吳長順八十七年三月份之薪資總表如證件二觀之，
            該月一、八、十五、二十二、二十九日均為週日，點數雖較多，但工時
            未必多，即分別為六九○、六四○、六四○、七○○、六四○分，路線
            均為台北光復到高雄十全；反觀非週六、日之三月四日（星期三）工時
            為七五○分、三月六日（星期五）為七三○、三月十日（星期二）、十
            一日（星期三）工時分別亦為七○○、六九五分，其他不勝枚舉，尤以
            三月二十七日（星期五）工時為七八○分，較前述星期六、日工時都多
            很多。故足證星期六、星期日之工作時間未必長，而星期一到星期五之
            工時亦未必短，二者並無其必然性之關係。被告所乘之週六、日一．五
            倍之時期點數，與實際延長工時無關。
          7.況依前述雇主之給付延長工時工資，須當時有給付加班費之意思及依此
            意思為給付，方屬之，當時係以獎金為名義給付平日工資者，自不屬之
            ；至嗣將前原之平日工資「功績獎金」，易名為「延長工時工資」登帳
            ，係犯商業會計法第七十一條第一款可處五年徒刑之犯罪行為，自更不
            屬之。故被告主張八十八年十二月三十一日以前所給付之「功績獎金」
            ，八十八年一月一日之後所給付之以「功績獎金」易名為「延長工時工
            資」，均屬實質之加班費云云，當均屬無理。
        (4)給付之加班費低於勞動基準法之最低標準時，應強制依勞動基準法之最低
          標準給付之：
          按勞動基準法第二十一條之所謂工資由勞雇雙方議定，但不得低於基本工
          資。係指延長工時工資、假日工作加給等以外之平日工資而言，此見勞動
          基準法實施細則第十一條及勞動基準法第二十一條之上下文甚明。故所約
          定之平日工資（基本工資以上），若僅以其中之一部分為計算加班費之基
          準，則自屬低於勞動基準法第二十四條第一、二款應以（全部）平日工資
          之最低標準，依勞動基準法第一條第二項規定應屬無效，並應強制以勞動
          基準法第二十四條之規定依全額平日工資為基準給付。被告主張延長工時
          工資可低於勞動基準法最低標準之約定，勞僱雙方應遵守約定，不得翻異
          云云，按此違反勞動基準法第一條第二項規定，應屬無理。
        (5)被告所引之司法院研究一則及最高法院二判旨其事實基礎與本件不同，係
          屬無關：
          按司法院十四期研究會之研究結論及最高法院八十二年台上字第二九三號
          ，八十五年台上字第一九七三號二判決之事實基礎，均為勞雇雙方就具體
          之工作（包括逾時工作、假日工作），約定以一定之固定工資即月薪、工
          資。即如研究事實問題「工廠僱用警衛，約定第一日自上午七時起服勤至
          翌日上午七時止，休息二十四小時再服二十四小時，依此類推，每月給付
          定額工資，例假日、國定假日均不休假，亦無特別休假」、如二判旨之「
          兩造既約定以月薪為固定給與，不另津貼」、「職司守衛之勞工，如已同
          意例休假日及平時工作逾八小時，所約定之工資又未低於基本工資加計延
          長工時工資、假日工資之總額時，並不違反勞動基準法之規定」，故該所
          稱固定之「月薪」、「工資」，為包含「平日工資」、「延長工時工資」
          、「假日工資」之總和，亦即所約定之「平日工資」不明，進而「延長工
          時工資」、「假日工資」亦均不明，僅約定其固定之總和耳；故司法院第
          一廳及最高法院均認只要該固定之「月薪」、「工資」不低於基本工資加
          上以基本工資為計算基準，按勞基法第二十四條規定之「延長工時工資」
          「假日工資」加給之總和，則即未低於勞基法之最低標準。按此事實基礎
          與本件不同，本件並非如前述之固定月薪給付，雙方所約定之平日工資，
          除本俸外，尚有因工作而經常獲得，依勞動基準法第二條第三款規定屬平
          日工資之功績獎金，載客獎金、安全獎金、保管津貼、清潔獎金等，故自
          應加起來算平日工資，被告僅以其中之本俸為基準，計付延長工時工資，
          自屬低於勞動基準法第二十四條規定之應以平日工資（即全部）為計算基
          準之最低標準。
        (6)按被告未按勞動基準法給付延長工時工資之最低標準規定，給付原告及其
          他統聯司機，即僅以平日工資中之本俸為計算基準，而未就全部平日工資
          計付加班費，係低於勞動基準法所規定之最低標準，應強制依最低標準給
          付之，被告非此之云，應屬無理，不足為採。
        (7)加班費工資之請求權時效係十五年，非民法第一二六條所規定之五年短期
          時效，謹敘述理由如左：
          1.司法院解釋：民法第一百二十六條所載其他一年或不及一年之定期給付
            債權，係指與利息等同一性質之債權而言。至普通債權之定有給付期限
            ，或一債權而分作數給付者，不包括在內。司法院第一二二七號解釋。
          2.判例：民法第一百二十六條所謂一年或不及一年之定期給付債權，係指
            基於一定法律關係，因每次一年以下期間之經過順次發生之債權而言。
            其清償期在一年以內債權係一時發生且因一次之給付即消滅者，不包括
            在內。最高法院二十八年上字第六○五號判例。
          3.結論：所謂其他一年或不及一年之「定期給付債權」，係指基於與利息
            等同其性質有基本債權之法律關係，因每次一年以下期間之經過順次發
            生之債權而言。故係基於前述之「一定之法律關係」而言，並非因「任
            何一切法律關係」均可。分期給付或一次給付債權不屬之。
          4.民法第四八二條規定「稱僱傭者，謂當事人約定，一方於一定或不定之
            期限內為他方服勞務，他方給付報酬之契」，民法第四八六條規定「報
            酬可分期或一次給付」。故僱傭報酬屬分期給付或一次給付債權，並非
            定期給付債權，為普通債權，與買賣價金者然。
          5.再按本件工資為僱傭之報酬，依民法四八二條之規定，係約定於一定或
            不定之期限內，一方為他方服勞務，他方給付報酬之契約，故係就整個
            僱傭債權關係，為約定者，亦即勞方須於一定期限內或不定期限內為他
            方服勞務，而他方給付此所服全部勞務之報酬，即對價，其給付此所服
            全部勞務報酬之方法，依民法第四八六條之規定，報酬分期計算者，於
            每期屆滿時給付，否則，於勞務完畢時一次給付完畢，故僱傭關係為普
            通服勞務報酬之債權關係，係分期給付或一次給付債權，此性質對嗣勞
            動基準法為保護勞工而訂定之最低勞動條件標準規定，並不有所影響，
            蓋勞動基準法旨在保護勞工，勞工依民法已擁有之長期時效權利，勞動
            基準法在規定最低勞動條件標準時，殊無將之改為較不利之短期時效之
            理。故依司法院第一二二七號解釋，此屬普通債權之定有給付期限，即
            一債權而分作數期給付者，不包括在民法第一百二十六條所載係與利息
            等同一性質債權之其他一年及不及一年之定期給付債權者。故無五年短
            期時效之適用，而應適用十五年之時效規定。
          6.故未明乎前述僱傭債權之法律規定上之關係及立法原理（一服務一報酬
            ），徒就僱傭亦有不斷服勞務，按期收工資，有若不斷存款，不斷按期
            取息般，即認二者性質相同，當屬無理，因如前述，僱傭係因就全部所
            服勞務（一定期限內或不定期限內所服勞務），而取得之全部報酬，分
            期或一次取酬之法律關係，有如買賣之分期給付關係，當然此其中尚有
            預付關係或按工作分期付之關係，有若承攬關係，但並非如利息係在取
            存款之利息後，嗣尚有本金取回之關係，工資按期取完，嗣並無尚須將
            人取回之關係。此乃甚明。故並非只要依一個法律關係，有分期給付即
            可，而係基於一定之法律關係（與利息等同其性質者）方可，被告錯用
            判例認依任何一個法律關係均可，用以主張為五年短期時效之論據，當
            屬無理。
          7.至在有關法學著作中，以認工資為長期十五年時效，無民法第一二六條
            五年短期時效之適用者，如王伯琦、鄭玉波等，能符司法院解釋、最高
            法院判例及民法第四八二條、第四八六條之規定。
          8.故有關僱傭工資之請求權時效，民事僱傭特別法即勞動基準法既無特別
            明文規定，則自應適用民法僱傭報酬適用十五年時效之規定，是本件僱
            傭報酬工資之請求權屬普通十五年時效者，並非五年之短期時效。此並
            請參見王伯琦所著民法總則第二一八頁及二一九頁之肯定見解。
        (8)綜上所述，平日工資可由勞雇雙方議定，但不得低於最低基本工資；平日
          工資為只要因工作而經常獲得之報酬均屬之，不受名目限制；延長工時工
          資係依雙方所約定之平日工資為計算基準，按前後段加三分之一以上、三
          分之二以上，可為超過三分之一、三分之二若干之特約，但反之，若低於
          三分之一、三分之二、或僅以平日工資之一部分為計算基準，不論有無該
          約定均屬低於勞動基準法之最低標準，應以全部之平日工資為計算基準，
          按最低之三分之一、三分之二給付延長工時工資。此最低勞動條件為民事
          勞動僱傭特別法之勞動基準法第一條第二項、第二條第三款、第二十一條
          第一項、、第二十四條第一、二款、第三十條第一項、勞動基準法實施細
          則第十一條所明文規定。而被告僅以平日工資中之一小部分即本俸，為計
          付延長工時工資之基準，當屬短付，不符勞動基準法前述延長工時工資之
          最低給付標準，爰訴請依法應有之給付，為如訴之聲明金額之判決。
  三、證據：提出薪資總表及週薪報表影本共一二八紙、被告之「薪給核算辦法」、
      「薪給辦法」、「各站各線獎金津貼速算表」、「路線對照表」影本各一件、
      被告公司駕駛吳長順八十七年三月份薪資總表影本一件、本院三重簡易庭九十
      年度勞簡字第一五號宣示判決筆錄影本一份為證。
乙、被告方面：
  一、聲明：求為判決如主文所示。
  二、陳述：
      (一)原告棄置被告以點數計算之加班費
        原告所爭執者無非以薪資項目中以本俸列為加班費之唯一計算依據而將點數
        之加班費計算方式（八十七年十二月以前被告公司於薪資表內名稱為功績獎
        金，八十八年一月以後正式與以本俸核算之加班費合計更名為延長工時加給
        ）棄置不論 ，此與事實不符。
      (二)被告公司對於所屬員工之薪資核算，皆依勞動基準法之規定或優於勞動基準
        法之計算方式，關於加班費之計算亦復如此，計算方式與給付方式說明如後
        ：
        (1)八十八年一月以前之加班費計算方式以逾時津貼及功績獎金給付
          1.逾時津貼（以本俸計算 ）─此為原告所認被告有給付者
            被告公司計算加班工資乃以分鐘為單位，以駕駛員之日薪四○六．五元
            為基礎換算成小時所得及分鐘所得，並據此核算加班費（茲以原告八十
            五年八月二十八日至同年九月三日週薪報表為例，前段逾時為480分鐘
            ，480分鐘x0.85元x1.33  =543元；後段逾時為430分鐘，430分鐘x0.85
            元x1.67  =610元，二者合計算出以本俸計算之期間加班費應為1153元
            之金額）。
          2.功績獎金
            被告於設計薪資時即預慮國道客運行駛路線之不同、交通雍塞或其他原
            因造成工時延長，而依各路線設定不同之點數給付加班費，此即被證一
            原告八十五年八月二十八日至同年九月三日之功績獎金6760元，以上二
            者合計為 7913元。
          3.原告所領之加班費每月均在三萬元以上，此比原告自行於原起訴狀推算
            高出甚多，僅以原告八十五年八月七日至十三日、同年月十四日至二十
            日、同年月二十一日至二十七日及同年月二十八日至九月三日，四個週
            期所領得加班費以觀，原告分別領得7618元、8168元、6887元及7913元
            ，該週期共計二十八天原告即共計領得加班費三萬零六百零四元，此已
            高出原告任意計算之全月份應發金額二萬九千二百一十六元甚多。
        (2)八十八年一月以後之加班費計算方式以延長工時加給（即八十七年十二月
          以前原逾時津貼和 功績獎金）
          被告公司為免造成誤解，已於八十八年一月將兩者合而為一而正式更名為
          延長工時加給，是以為名實相符。
      (三)對於工資及加班費等之計算方式業經雙方同意
        原告於當初應徵被告公司駕駛員時所要求者，在於其駕駛路線之確定，每月
        所領得之總薪資約略多少，而被告公司必由業務部調管課於職前訓練時告知
        薪資計算方一項及每月約略領得之薪資。原告於任職期間對於被告每月給予
        之薪資中工資、加班費等各項給與計算之基礎與方式均無議，並按月領取，
        縱使有爭議其按月領取薪資，己有默示之意思表示互相一致，即應視為約定
        。原告於離職年餘後，突然推翻同臆多年之計算方式，以薪資表上分項分名
        任意爭執，實有違契約之原意及誠信。被告公司駕駛每月所實領薪資比較其
        他長途客運業所支給薪資已屬較高。
      (四)原告不得再行請求工資之給付
        (1)依司法院第十四期司法業務研究會之研究結論略以：「勞僱雙方所約定之
          月薪如不低於行政院發佈之基本工資，則勞方不得再行請求」，被告所給
          付之各項經常性與非經常性之各項工資總額遠高於行政院所發佈之基本工
          資，原告應不得再行請求。原告於被告公司任職期間所領取之經常性與非
          經常性之各項每月工資遠高於行政院所頒布之基本工資，實無再行請求之
          理。
        (2)按「如勞雇雙方約定之薪資，不低於基本工資及以基本工資為基準計算出
          之例休假工資、備勤工資及延時工資等之總合，則工資之約定，自不違反
          勞基法之規定，雙方均應受其拘束，勞方尚不得更行請求例、休假及備勤
          等工資」，最高法院著有八十二年台上字第二九三號及八十五年台上字第
          一九七三號判例可依。被告業已訂有「統聯汽車客運股份有限公司駕駛員
          薪給辦法」，而該辦法亦行之多年，被告所有駕駛員受僱前亦均與被告公
          司訂有勞動契約同意依該辦法核發應得之薪資，原告於任職期間對於告每
          月給予之薪資均無異議，並按月領取薪資，即應視為約定。原告等於離職
          年餘後，突然推翻同意多年之計算方式，實有違誠信。
      (五)退萬步言，鈞院縱認原告或有請求權可依，其請求權亦已罹於時效
        按「依法第一百二十六條之文義觀之，凡屬利息、租金、贍養費、退職金及
        其他與利息、租金、贍義費、退職金等具有同一性質之定期給付債權，皆有
        該條所定短期消滅時效之適用。又該條短期消滅時效規定之所由設，乃係因
        該類短期給付債權，其各期給付請求權，債權人本可從速請求債務人履行之
        故．．．是民法第一百二十六條所指『其他一年或不及一年之定期給付債權
        ，應包括薪資請求權在內』。是本件係基於僱傭關係請求給付工資事件，鈞
        院縱或肯認原告尚得請求，惟其請求給付加班費之依據皆距其內容已超過五
        年以上，原告請求權已罹於時效而被告不需再為給付。
  三、證據：提出原告八十五年八月二十八日至同年九月三日週薪報表一份、點數表
      影本一份、駕駛員薪資辦法影本一份、九十年職業薪資別調查報告擷本一份、
      司法院第十四期司法業務研究會研究意見一份為證。
    理      由
甲、程序方面：
    原告起訴時其聲明原為「被告應給付原告新台幣八十二萬五千五百七十六元，及
    自本件起訴狀繕本送達被告之翌日起至清償日止，按年息百分之五計算之利息」
    ，嗣於九十二年一月二十三日提出民事淮備狀，在未變更訴訟標的下，將其聲
    明更改為「被告應給付原告新台幣八十一萬八千三百七十六元，及自本件起訴狀
    繕本送達被告之翌日起至清償日止，按年息百分之五計算之利息」，核屬民事訴
    訟法第二百五十五條第一項第三款所定「減縮應受判決事項聲明」之情形，而非
    屬訴之變更，自不在禁止之列，合先敘明。
乙、實體上之理由
一、原告主張：原告自七十九年二月間起自八十六年四月間受僱於被告公司擔任大客
    車之駕駛職務，其中自八十三年六月至八十五年八月間，被告計應給付原告前段
    延長工時工資為三十七萬一千一百七十七元，後段延長工時工資為六十二萬八千
    七百九十八元，合計為九十九萬九千九百七十五元，而被告僅付前段延長工時工
    資六萬七千二百四十九元，後段延長工時工資一十一萬四千三百五十元，合計為
    十八萬一千五百九十九元，計欠原告八十一萬八千三百七十六元並未給付，此實
    係因被告就前、後段延長工時只以本俸為計算之基準，將原告所領經常性之給付
    即功績獎金與安全服務獎金則予排除，而未依勞動基準法第二條第三款工資定義
    之全部工資合起來計算平日工資，及依勞動基準法第二十四條第一、二款之規定
    計算前、後段發之延長工資，故而提起本件訴訟。
二、被告則以：(1)被告公司對於所屬員工之薪資核算，皆依勞動基準法之規定或優於
    勞動基準法之計算方式，關於加班費之計算亦復如此，在八十八年一月以前之加
    班費係以逾時津貼及功績獎金給付。逾時津貼（以本俸計算）部分為原告所認被
    告有給付者，至於功績獎金則係被告於設計薪資時即預慮國道客運行駛路線之不
    同、交通雍塞或其他原因造成工時延長，而依各路線設定不同之點數給付加班費
    ，被告公司為免造成誤解，已於八十八年一月將兩者合而為一而正式更名為延長
    工時加給，是以為名實相符。(2)工資及加班費等之計算方式業經雙方同意─原告
    於當初應徵被告公司駕駛員時所要求者，在於其駕駛路線之確定，每月所領得之
    總薪資約略多少，而被告公司必由業務部調管課於職前訓練時告知薪資計算方一
    項及每月約略領得之薪資。原告於任職期間對於被告每月給予之薪資中工資、加
    班費等各項給與計算之基礎與方式均無議，並按月領取，縱使有爭議其按月領取
    薪資，己有默示之意思表示互相一致，即應視為約定。原告於離職年餘後，突然
    推翻同臆多年之計算方式，以薪資表上分項分名任意爭執，實有違契約之原意及
    誠信。(3)按「如勞雇雙方約定之薪資，不低於基本工資及以基本工資為基準計算
    出之例休假工資、備勤工資及延時工資等之總合，則工資之約定，自不違反勞基
    法之規定，雙方均應受其拘束，勞方尚不得更行請求例、休假及備勤等工資」，
    最高法院著有八十二年台上字第二九三號及八十五年台上字第一九七三號判例可
    依。原告於被告公司任職期間所領取之經常性與非經常性之各項每月工資遠高於
    行政院所頒布之基本工資，實無再行請求之理。況被告業已訂有「統聯汽車客運
    股份有限公司駕駛員薪給辦法」，而該辦法亦行之多年，被告所有駕駛員受僱前
    亦均與被告公司訂有勞動契約同意依該辦法核發應得之薪資，且依該辦法核發之
    薪資已較其他長途客運業所支給薪資為高，故原告不得再向原告請求工資之給付
    。(4)縱認原告或有請求權可依，依民法第一百二十六條規定，其請求權亦已罹於
    時效，被告不需再為給付等語，資為抗辯。
三、查原告主張其自七十九年二月起至八十六年四月間受僱於被告公司，擔任大客車
    之駕駛職務，其中自八十三年六月至八十五年八月止，被告所給付之加班費僅以
    本俸為計算之基準，將原告所領經常性之給付即功績獎金與安全服務獎金排除而
    未予計算等情，業據原告提出薪資總表及週薪報表影本共一二八紙為證，被告對
    之復不爭執，自堪信為真實。
四、按雇主與勞工所定勞動條件，不得低於勞動基準法所定之最低標準；次按工資謂
    勞工因工作而獲得之報酬；包括工資、薪金、及按計時、計日、計月、計件以現
    金或實物等方式給付之獎金、津貼及其他任何名義之經常性給與均屬之。又工資
    由勞雇雙方議定之，但不得低於基本工資。勞動基準法第一條第二項、第二條第
    三款、第二款、第二十一條第一項分別定有明文。可見工資實係勞工之勞力所得
    ，為其勞動對價而給付之經常性給與。倘雇主為改善勞工生活而給付非經常性給
    與；或為其單方之目的，給付具有勉勵、恩惠性質之給與，即非為勞工之工作給
    付之對價，與勞動契約上之經常性給與有別，應不得列入工資範圍之內（最高法
    院七十九年度台上字第二四二號判決可資參照）。至於同法施行細則第十條雖規
    定：本法第二條第三款所稱之其他任何名義之經常性給與，係指左列各款以外之
    給與：「二、獎金：指年終獎金、競賽獎金、研究發明獎金、特殊功績獎金、久
    任獎金、節約燃料物料獎金及其他非經常性獎金」，惟其給付究屬工資抑係該條
    所定之給與，仍應具體認定，不因形式上所用名稱為何而受影響，亦有最高法院
    八十七年度台上字第二八二三號判決意旨可供參照。
五、依原告提出且為被告所不爭執之薪資總表與週薪報表所載，原告每週所領薪資係
    包括「本薪」、「安全服務旅費」、「功績獎金」、「夜宿費」、「休假工作工
    資」、「逾時工資」等各項給付之總和。原告主張其中「功績獎金」、「安全服
    務旅費」二者係屬經常性之給與，故計算平均工資時應予加計，被告則抗辯稱：
    功績獎金係被告預慮國道客運行駛路線之不同、交通雍塞或其他原因造成工時延
    長，而依各路線設定不同之點數給付加班費，不應於計算平均工資時予以計入。
    故在此應審者厥為功績獎金是否屬被上訴人勞動之對價而屬經常性給與。查被告
    設計之功績獎金，其計算方式係依時段、路況及路程長短之不同，分別給予點數
    ，再以每點數若干元計算給與獎金，此觀上訴人公司制定之駕駛員薪資核算辦法
    及八十八年以後適用之駕駛員薪給辦法自明，顯見功績獎金不論工作是否逾八小
    時均給與之，其計算方式與延長工時間已難認有必然性之關聯存在。再者，功績
    獎金之給付標準除工作時間外，尚須考量時段、路況等因素，則功績獎金中屬延
    長工時加給之工資究占多少比例？要非無疑，復未見被告對此有何說明，故其遽
    將功績獎金列為延長工時工資，自非可採。又本項給付雖名為「功績獎金」，惟
    依其設計目的觀之，顯非被告所稱具有勉勵性質之獎金。況原告每週所領「本俸
    」僅二千八百四十六元，以此計算每日工資為四○六．五七元（2846÷7=406.57
    ），每月工資則為一萬二千餘元（406.57×30=12197.1），尚不足勞動基準法所
    定之基本工資，觀諸原告薪資結構，其固定之每月薪資來源主要即係功績獎金，
    顯見該獎金係為因應國道駕駛工作之性質，所特別設計之給付方式，有賴原告駕
    駛車輛付出勞力後方能獲得之對待給付，應屬勞動對價而給付之經常性給與，自
    不因上訴人公司係以「獎金」名目給與，即謂非屬勞動基準法所稱之工資，是原
    告主張本項給付應計入平均工資計算中，即非無據，應屬可採。
六、被告雖辯稱其公司各駕駛員所得之總薪資，未低於行政院所定基本工資之情事，
    且被告並訂有薪給辦法做為原告受僱於被告公司時支付薪資之依據，兩造自應本
    於該薪給辦法所定內容核算原告薪資依據，並引最高法院八十二年台上字第二九
    三號及八十五年台上字第一九七三號判決，抗辯兩造就薪資已有約定，且原告於
    任職期間對於被告每月給予之薪資中工資、加班費等各項給與計算之基礎與方式
    均無議，並按月領取，亦有默示之意思表示，即應視為約定，原告於離職年餘後
    ，突然推翻同臆多年之計算方式，以薪資表上分項分名任意爭執，實有違誠信云
    云，惟查：被告所引前揭最高法院判決均係就「勞雇雙方已約定一薪資總額，勞
    工並同意例休假日及平時之工作時間逾八小時，且所約定之薪資總額又不低於基
    本工資及以基本工資為基準計算出之例休假工資、備勤工資及延時工資等之總和
    」之前題下所表示之見解。本件被告並未舉證證明兩造間已約定一定之薪資總額
    ，且原告亦同意例休假日及平時之工作時間逾八小時，本件情形與最高法院前揭
    判決所示即屬有間，前開判決自難逕予援用。被告辯稱兩造就薪資已有約定，所
    定之工資又未低於基本工資加計延時工資、假日工資之總額時，並不違反勞動基
    準法之規定，勞雇雙方自應受其拘束云云，要無可採。又原告雖於任職期間，曾
    受領部分加班費，未曾異議，然被告計算給付之加班費僅係按本俸計算，未將功
    績獎金計入，致有短少之情，原告自得依法請求，究不得謂其因此而受拘束，或
    原告此一單純之沈默即有默示之意思表示而應視兩造已為約定，被告所辯，其已
    依兩造之約定給付工資，原告再行請求即有違誠實信用原則云云，亦無足採。
七、末按，利息、紅利、租金、贍養費、退職金及其他一年或不及一年之定期給付債
    權，其各期給付請求權，因五年間不行使而消滅，民法第一百二十六條定有明文
    。而民法第一百二十六條所謂一年或不及一年之定期給付債權，係指基於一定法
    律關係，因每次一年以下期間之經過順次發生之債權而言，亦經最高法院著有二
    十八年上字第六○五號判例可資參照。本件被告給付之加班費計算基準既屬有誤
    ，而有短少給付之情，原告自有權向被告請求給付短付之差額，惟被告對原告任
    職期間之加班費給付係按月為之，此觀原告提出之薪資報表即明，被告既係依原
    告每月實際加班時數按月結算、給付，原告所享此一金錢給付債權即係於每月反
    覆且順次發生，核與民法第一百二十六所示之利息、紅利、租金等具有同一性質
    ，而其每期給付期間復在一年以內，依首揭說明，自屬民法第一百二十六條所謂
    之「不及一年定期給付債權」，此一請求權因五年間不行使而消滅。查原告係請
    求被告給付自八十三年六月起至八十五年八月止之加班費差額，是原告至遲應於
    九十年八月前向被告請求給付，惟原告遲至九十一年八月二十八日始向本院提起
    本件訴訟，已逾五年之期間，而原告復未舉證證明其間有何中斷時效事由之發生
    ，是被告抗辯原告之請求權已罹於時效而拒絕給付，即屬有理。
八、綜上所述，本件原告對被告雖有請求給付加班費差額之請求權，惟已罹於時效，
    被告因此拒絕給付，即非無據，是原告依勞動基準法之相關規定請求被告給付短
    付之加班費差額八十一萬八千三百七十六元，及自本件起訴狀繕本送達被告之翌
    日起至清償日止，按年息百分之五計算之利息，為無理由，不應准許。又原告之
    訴既經駁回，其假執行之聲請即失所附麗，爰併駁回之。
九、據上論結，原告之訴為無理由，依民事訴訟法第七十八條，判決如主文。
中      華      民      國    九十二    年      七      月    二十八    日
                                    臺灣板橋地方法院民事第二庭
~B法      官  程怡怡
右為正本係照原本作成
如對本判決上訴，須於判決送達後廿日內向本院提出上訴狀
中      華      民      國    九十二    年      七      月    二十八    日
~B法院書記官  楊舒惟


司法院資訊處製作；財團法人民間司法改革基金會備份。
